最高法院刑事判決　　　　　　　　　　　　　　　九十三年度台上字第六一九０號
　　上　訴　人　甲○○
右上訴人因誣告案件，不服台灣高等法院中華民國九十年十一月三十日第二審判決（
九十年度上訴字第三三０七號，起訴案號：台灣台北地方法院檢察署八十九年度偵字
第二三五六０號），提起上訴，本院判決如左：
    主  文
原判決撤銷，發回台灣高等法院。
    理  由
本件原判決認定：上訴人甲○○與告訴人楊喻如原係夫妻關係，惟因相處不睦，二人
乃於民國八十五年十一月間，由離婚證人葉泳濂書立離婚協議書，其中議定條款內容
為：「一、長女陳詠心（八十四年二月十九日生）由『』方監護、撫養。二、『』方
得探視長女陳詠心之權利。三、甲（指甲○○）、乙（指楊喻如）雙方均無任何條件
請求，日後亦不得異議。」，離婚協議書一式三份，由告訴人攜回台南。嗣於八十六
年四月九日前之某日，雙方在電話中達成合意，由告訴人於前揭離婚協議書第一項空
白處填上『甲、乙』二字；於第二項空白處填上『甲』一字；並同意增加第四項協議
：「長女陳詠心年滿十五歲前，撫養權歸由乙方楊喻如撫養」。後雙方相約於八十六
年四月九日前往台北市信義區戶政事務所辦理離婚登記時，上訴人反悔前揭協議，二
人乃相偕前往台北市○○○路上訴人堂嬸林月娥住處，上訴人要求告訴人要將前開第
二項變更為「乙」方得探視長女陳詠心之權利、第四項則要變更為「雙方協議長女陳
詠心與甲方同住，假日由乙方帶回撫養」，告訴人應上訴人之要求，乃當場使用立可
白修正液塗掉原第二項之「甲」字及第四項之整句，並照上訴人之意修改完成後，雙
方於同日前往台北市信義區戶政事務所辦妥離婚登記。詎上訴人明知離婚協議書議定
條款於辦理離婚登記前曾經修改，且其與告訴人辦妥離婚登記後，離婚協議書係渠等
雙方暨台北市信義區戶政事務所各保有一份，告訴人根本無從在事後就該離婚協議書
之內容為任何變造。其竟仍意圖使告訴人受刑事追訴，於八十八年十二月間，捏稱告
訴人於八十六年四月九日以後某不詳時日，將自己持有之離婚協議書第二（起訴書誤
載為第三）、四項內容變造後，利用八十七年農曆春節，上訴人欲帶回女兒陳詠心之
機會，要求須有警方及社會局會同，而於上訴人將所持有之離婚協議書提示予警方時
，乘機調換為該經變造之離婚協議書，上訴人繼於八十九年一月四日，向台灣台北地
方法院檢察署提起告訴，具狀向該管公務員誣告告訴人犯偽造文書罪等情。因而撤銷
第一審諭知上訴人無罪之判決，改判論上訴人以意圖他人受刑事處分，向該管公務員
誣告罪，判處有期徒刑柒月，緩刑參年，固非無見。
惟查：（一）按被告以外之人於審判外之言詞或書面陳述，除法律有規定者外，不得
作為證據，刑事訴訟法第一百五十九條第一項定有明文。又同法第一百五十九條之四
規定：除前三條（指第一百五十九條之一、之二、之三）之情形外，下列文書亦得為
證據：一、除顯有不可信之情況外，公務員職務上製作之紀錄文書、證明文書。二、
除顯有不可信之情況外，從事業務之人於業務上或通常業務過程所須製作之紀錄文書
、證明文書。三、除前二款之情形外，其他於可信之特別情況下所製作之文書；同法
第一百五十九條之五規定：被告以外之人於審判外之陳述，雖不符前四條之規定，而
經當事人於審判程序中同意作為證據，法院審酌該言詞陳述或書面陳述作成時之情況
，認為適當者，亦得為證據。當事人、代理人或辯護人於法院調查證據時，知有第一
百五十九條第一項不得為證據之情形，而未於言詞辯論終結前聲明異議者，視為有前
項之同意。本件原判決於理由內引用林月娥於八十八年十月二日偵查中所出具之書面
陳述：「……故二人在我家寫離婚協議書第四條，平日由甲○○監護居住，假日由她
監護。而後二人即去戶政事務所辦理離婚登記，以上所言均屬實在。」【見原判決第
五頁（四），上開書面影本見八十九年度偵字第二三五六０號卷第十頁】。惟林月娥
所出具之上開文書，非屬公務員職務上或從事業務之人，業務上所製作之紀錄文書、
證明文書。原審亦未具體說明該文書係在如何可信之特別情況下所製作者，尚與刑事
訴訟法第一百五十九條之四規定不符。而原審審理時提示證物時，除提示離婚協議書
等文件具體載明於審理筆錄外（未含林月娥之書面陳述），其他則以「對本案全部卷
證有何意見？」之籠統方式詢問（見原審卷第五十五頁），上訴人或其辯護人是否知
上開文書有不得作為證據之情形，而於言詞辯論終結前聲明異議，即非全無疑義。況
原判決亦未詳論何以上開文書得以充作證據之理由，亦與刑事訴訟法第一百五十九條
之五規定相違。揆諸前開說明，原判決遽行採為證據，即有適用法則不當之違法。（
二）原審如未於審判期日，就被告否認犯罪有利之辯解事項與證據，予以調查，亦不
於判決理由內加以論列，率行判決，則屬於法有違。又誣告罪之成立，以告訴人所訴
被訴人之事實，必須完全出於虛構為要件；若有出於誤會或懷疑有此事而為申告，以
致不能證明其所訴之事實為真實，縱被訴人不負刑責，而告訴人本缺乏誣告之故意，
亦難成立誣告罪名。本件原判決認定：上訴人與告訴人雙方於八十六年四月九日前之
某日，曾在電話中達成合意，由告訴人於前揭離婚協議書第一項空白處填上『甲、乙
』二字；於第二項空白處填上『甲』一字；並同意增加第四項協議：「長女陳詠心年
滿十五歲前，撫養權歸由乙方撫養」。後雙方相約於八十六年四月九日前往台北市信
義區戶政事務所辦理離婚登記時，上訴人反悔前揭協議，二人乃相偕前往台北市○○
○路上訴人堂嬸林月娥住處，上訴人要求告訴人要將前開第二項變更為「乙」方得探
視長女陳詠心之權利、第四項則要變更為「雙方協議長女陳詠心與甲方同住，假日由
乙方帶回撫養」，告訴人應上訴人之要求，乃當場使用立可白修正液塗掉原第二項之
「甲」字及第四項之整句，並照上訴人之意修改完成後，雙方於同日前往台北市信義
區戶政事務所辦妥離婚登記等情。而上訴人與告訴人所分別執有之離婚協議書暨檢察
官向台北市信義區戶政事務所函調雙方留存於該戶政事務所之離婚協議書內容，其中
第二、四項確均以立可白修正液塗改，並於第四項之塗改處書寫「雙方協議長女陳詠
心與甲方同住，假日由乙方帶回撫養」，惟均未由上訴人與告訴人雙方於立可白修正
液塗改處蓋章確認雙方修改之真意，且留存於戶政事務所之雙方離婚協議書第二項修
正為「乙方」，第四項係記載「假日由『乙方』帶回撫養」；而由上訴人及告訴人所
保存之雙方離婚協議書之第二項有修正為「甲方」者（上訴人提出），有修正為「乙
方」者（告訴人提出），第四項則記載「假日由『乙方楊喻如』撫養」，有上開離婚
協議書三紙附卷可考（見偵查卷第十一、十八、十九頁），上開歧異之情形是否為上
訴人所為？或於雙方協議離婚時即已存在，而為上訴人所明知？如屬非是，有無因此
引起上訴人主觀上誤會或懷疑係告訴人偽造該離婚協議書，而對告訴人提起偽造文書
之訴訟，尚非全然無深入研求之餘地。上訴人對此曾於原審辯論時提出質疑（見原審
卷第六十一頁），乃原審未深入研求，細心勾稽，究明上開情形之真正原因，定其取
捨，復未說明不予採取之理由，即有調查未盡及判決理由不備之違誤。上訴意旨執以
指摘，非無理由，應認原判決有發回之原因。
據上論結，應依刑事訴訟法第三百九十七條、第四百零一條，判決如主文。
中　　　華　　　民　　　國　　九十三　　年　　 十一 　　月　　 十九 　　日
                              最高法院刑事第九庭
                                  審判長法官  林　增　福
                                        法官  邵　燕　玲
                                        法官  陳　世　雄
                                        法官  陳　朱　貴
                                        法官  石　木　欽
      右正本證明與原本無異
                                              書  記  官
中　　　華　　　民　　　國　　九十三　　年　　 十一 　　月　　二十六　　日
                                                                        Ｖ
